【裁判字號】    97,訴,505
【裁判日期】    980603
【裁判案由】    確認抵押債權不存在等
【裁判全文】
臺灣基隆地方法院民事判決               97年度訴字第505號
原      告  乙○○
訴訟代理人  黃重鋼律師
訴訟代理人  李詩皓律師
被      告  甲○○
訴訟代理人  林達傑律師
複代理人    黃教倫律師
被      告  丙○○
                        樓之1.
上列當事人間確認抵押債權不存在等事件，本院於民國98年5月
20日言詞辯論終結，判決如下：
    主  文
確認被告丙○○於被告甲○○所有坐落基隆市○○區○○段928
地號土地，面積124平方公尺，權利範圍4分之1，及坐落上開土
地上建號1157號建物（門牌號碼為基隆市○○區○○路161之1號
2樓），權利範圍為全部，登記日期96年12月21日，收件年期96
年，收件字號基信字第074670號，設定普通抵押權所擔保之債權
新臺幣參佰萬元中，超過新臺幣參拾貳元部分之債權不存在。
被告丙○○應將坐落基隆市○○區○○段928地號土地，面積124
平方公尺，權利範圍4分之1，及坐落上開土地上建號1157號建物
（門牌號碼為基隆市○○區○○路161之1號2樓），權利範圍為
全部，登記日期96年12月21日，收件年期96年，收件字號基信字
第074670號，設定普通抵押權所擔保之債權新臺幣參佰萬元中，
超過新臺幣參拾貳元部分之抵押權予以塗銷。
原告其餘之訴駁回。
訴訟費用由被告負擔百分之九十六，餘由原告負擔。
    事實及理由
壹、原告主張：
一、被告甲○○前向原告借貸新臺幣（下同）140萬元，並簽發
    票號為EN0000000，發票日為96年6月30日之支票以為清償，
    詎料該支票到期後不獲兌現，原告遂以該支票聲請對被告甲○○核發支付命令獲准，並於96年8月16日確定。原告取得
    上揭支付命令後，被告即多次請原告暫時不為強制執行，但
    被告甲○○迄今仍未清償，因此原告乃於97年7月16日聲請
    對被告甲○○所有坐落基隆市○○區○○段928地號土地，
    面積124平方公尺，權利範圍4分之1，及坐落上開土地上建
    號1157號建物（門牌號碼為基隆市○○區○○路161之1號
    2樓），權利範圍為全部（以下稱系爭房地）聲請強制執行
    ，經調閱系爭房地之謄本時，發現被告甲○○於96年12月21
    日將系爭房地設定第2順位抵押權予被告丙○○（以下簡稱
    系爭抵押權），設定原因為擔保96年12月20日成立之300萬
    元金錢消費借貸債權，而系爭房地第1順位抵押權人為有限
    責任基隆第一信用合作社，被告甲○○尚欠第1順位抵押權
    人180餘萬元未清償，而系爭房地經鑑定估價約為4,102,000
    元，是以系爭抵押權所擔保金額多寡，牽涉原告就系爭房地
    所得受償金額，是以原告具有確認利益。
二、系爭抵押權係於96年12月21日登記，其登記權利人為丙○○
    ，登記之擔保債權種類範圍為「96年12月20日簽立之金錢消
    費借貸契據」，而被告2人自認並未於96年12月20日簽訂金
    錢消費借貸契據，則因被告丙○○僅在系爭抵押權設定登記
    時交付20萬元予被告甲○○，依據普通抵押權應從屬於主債
    權而存在，因此系爭抵押權設定超過20萬元部分，違反其成
    立之從屬性，應屬無效。
三、系爭抵押權就超過20萬元部分之成立既屬無效，對於被告甲○○之所有權自有妨礙，因此被告丙○○取得上開超過20萬
    元範圍外之抵押權登記即為無法律上原因，而屬不當得利，
    依據民法第113條規定，被告丙○○即有回復原狀義務，原
    告乃為告甲○○債權人。因此依據民法第242條規定代位被
    告甲○○依據民法第113條、181條、767條規定請求被告丙○○塗銷系爭抵押權超過20萬元部分第2順位抵押權。
四、基於前述：
（一）請求確認被告甲○○與被告丙○○間就被告甲○○所有坐
      落基隆市○○區○○段928地號土地，面積124平方公尺，
      權利範圍4分之1，及坐落上開土地上建號1157號（門牌號
      碼為基隆市○○區○○路161之1號2樓），權利範圍為全
      部，登記日期96年12月21日，收件字號基信字第074670號
      ，設定普通抵押權所擔保之民國96年12月20日所簽立之金
      錢消費借貸債權於20萬元部分外不存在。
（二）被告丙○○應將前項債權範圍外之普通抵押權登記予以塗
      銷。
貳、被告抗辯：
一、被告甲○○部分：
（一）被告甲○○先前向被告丙○○胞姐丁○○陸續借款約80萬
      元，嗣96年底被告甲○○欲再向丁○○借款200萬元時丁○○即介紹其妹丙○○借款予被告甲○○，雙方約定借款
      期間3個月，月息2分，被告甲○○並同時開立發票日為97
      年3月24日，發票人為中芯國際有限公司，面額為200 萬
      元之支票交付被告丙○○作為擔保，惟因丁○○認為被告
      甲○○前向其借貸80萬元尚未清償，因此被告2人均同意
      將丁○○之80萬元債權計入被告丙○○本次借貸200萬元
      ，由被告甲○○提供系爭房地設定系爭300萬元抵押予被
      告丙○○。
（二）被告丙○○交付200萬元借款之方式為：1、96年12月20日
      交付現金予被告甲○○；2、96年12月20日後約3、4日委
      託證人丁○○將標得會款其中100萬元交付被告甲○○；3
      、被告丙○○96年12月24日匯款68萬元予被告甲○○；4
      、預扣3個月利息12萬元。
（三）依據民法第474條第2項規定，當事人之一方對他方負金錢
      或其他代替物之給付義務而約定以之作為消費借貸之標的
      者，亦成立消費借貸。因此被告甲○○與被告丙○○間既
      於設定抵押權前，已約定將被告丙○○借予被告甲○○之
      200萬元借款及證人丁○○對被告甲○○80萬元債權計為
      系爭抵押權擔保之債權，且該合意於設定抵押權前已發生
      ，故並非不為抵押權效力所及之將來債權，因此所有借款
      均應為抵押權效力所及。
（四）基於前述，聲明：駁回原告之訴。
二、被告丙○○部分均稱引用被告甲○○之陳述，聲明：駁回原
    告之訴。
參、得心證之理由：
一、本件被告丙○○未於言詞辯論期日到場，惟無民事訴訟法第
    0386 條所列之各種情形，爰准原告聲請，由其一造辯論而
    為判決，先予敘明。
二、原告乃為被告甲○○之債權人，業據其提出支付命令及確定
    證明書為證，且不為被告等所爭執，要堪採信。而系爭抵押
    權所擔保金額多寡，牽涉原告就系爭房地所得受償金額，是
    以原告具有確認利益，首足認定。
三、按抵押權為不動產物權之一種，自有不動產物權公示原則之
    適用，因此抵押權之權利義務內容，應以土地或建物登記簿
    所載之內容為準，不得以當事人之主張為據（最高法院88
    年台上字第670號、76年度台上字第2110號判決參照）。
四、是以原告主張被告間系爭抵押權所擔保之債權，應依據土地
    及建物謄本之記載，僅限謄本上記載之擔保債權為被告間96
    年12月20日簽立之金錢消費借貸契據，要屬可採。另原告又
    主張被告間於96年12月20日並未立有金錢消費借貸契據，業
    據提出證人蔣玉華即辦理系爭抵押權之代書於另案（本院刑
    事庭97年度自字第7號）之證言筆錄為證，且為被告不爭執
    ，要堪採信為真。是以系爭抵押權所擔保債權範圍除謄本外
    並無任何書面可資判斷，因此依據謄本記載之文意應認系爭
    抵押權所擔保之債權僅限於96年12月20日成立之消費借貸債
    權，茲依據此要件審酌被告主張各項債權是否屬於系爭抵押
    權擔保債權，經查：
（一）被告主張於96年12月20日被告丙○○交付20萬元予被告甲○○，為系爭抵押權擔保債權範圍內，業據原告不爭執，
      因此被告此部分主張要堪採信。
（二）被告主張訴外人丁○○於設定系爭抵押權前借貸80萬元予
      被告甲○○部分，亦屬系爭抵押權擔保債權範圍內，為原
      告否認。而查，此部分債權之債權人並非丙○○，且非96
      年12月20日方成立之消費借貸，顯然不合上揭系爭抵押權
      擔保債權之要件，且依據物權公示原則，雖被告間有此約
      定，但因未於設定抵押權時登記為擔保範圍內，被告主張
      此部分債權屬於系爭抵押權擔保之債權洵無足採。
（三）被告主張被告丙○○分別於96年12月20日後3、4天交付
      100萬元、96年12月24日匯款68萬元予被告之借款債權亦
      屬系爭抵押權擔保範圍內，併為原告否認。經查，消費借
      貸依據民法第474條第1項規定，係屬要物契約，因此被告
      丙○○係在96年12月20日後方交付100萬元、68萬元，則
      被告間此部分消費借貸債權應認係在96年12月20日後方成
      立，顯然不符合謄本所載擔保債權為96年12月20日成立之
      消費借貸之要件，且依據物權公示原則，雖被告間有此約
      定，但因未於設定抵押權時登記為擔保範圍內，被告主張
      此部分債權屬於系爭抵押權擔保之債權，要難採信。
（四）被告主張兩造約定被告甲○○應給付被告丙○○之3個月
      利息12萬元，由被告丙○○預扣因此無庸給付被告，雖為
      原告以被告並無實際交付因此不成立12萬元之消費借貸否
      認此部分債權存在，且非為系爭抵押權擔保範圍。然按民
      法第474條第2項規定，當事人一方對他方負金錢給付義務
      而約定以之作為消費借貸標的者，亦成立消費借貸。因此
      被告間約定以被告甲○○應對被告丙○○給付之利息義務
      作為消費借貸標的者，縱然並無現實給付，但依據上揭法
      條規定以占有改定之方式亦無不可，是以12萬元消費借貸
      債權一旦占有改定即成立，而依據一般民間借貸情況，利
      息均在消費借貸成立之際事先預扣，因此應可認此部分12
      萬元債權於96年12月20日即因占有改定而成立，則被告主
      張此部分乃為系爭抵押權擔保效力所及尚屬可採。
（五）依據前述，系爭抵押權所擔保之債權應僅有32萬元，其餘
      部分債權因與抵押權所登記擔保債權要件不符，依據上揭
      物權公示原則，仍不能認屬系爭抵押權擔保範圍，是以系
      爭抵押權擔保債權範圍應在超過32萬元部分不存在，原告
      主張確認系爭抵押權擔保債權範圍超過20萬元部分均不存
      在，一部有理由，一部無理由，爰判決如主文所示。
四、又按抵押權為擔保物權，具有從屬性，倘無所擔保之債權存
    在，抵押權即無由成立，自應許抵押人請求塗銷該抵押權之
    設定登記（最高法院84年度台上字第167號判決要旨）。再
    按民法第242條規定，債務人怠於行使其權利時，債權人因
    保全債權，得以自己之名義，行使其權利。經查，系爭抵押
    權所擔保之債權僅在32萬元範圍存在，依據上揭判決要旨，
    依據抵押權從屬性，系爭抵押權就超過32萬元部分應屬無效
    ，則依據民法第113條規定，被告丙○○應有回復原狀塗銷
    超過32萬元部分抵押權之義務，而被告甲○○自設定系爭抵
    押權迄今均無請求被告丙○○塗銷，因此足信其有怠於行使
    權利，原告為被告甲○○之債權人前已認定，故其依據民法
    第242條規定得代位甲○○訴請被告丙○○塗銷超過32萬元
    部分之抵押權，原告訴請塗銷超過20萬元部分之抵押權，乃
    屬一部有理由一部無理由，爰判決如主文所示。
五、依民事訴訟法第385條第1項前段、第78條、第87條第1項，
    判決如主文。
中    華    民    國    98    年    6     月    3     日
                  民事庭法  官  王翠芬
以上正本係照原本作成。
對於本件判決如有不服，應於收受送達後20日內向本院提出上訴
書狀，敘述上訴之理由，上訴於臺灣高等法院，並按他造當事人
之人數附具繕本。
中    華    民    國    98    年    6     月    3     日
                        書記官  林建清


司法院資訊處製作；財團法人民間司法改革基金會備份。
